【裁判字號】    98,判,122
【裁判日期】    980212
【裁判案由】    更正土地登記
【裁判全文】
最  高  行  政  法  院  判  決
                                       98年度判字第122號
上  訴  人  甲○（）源
被 上 訴人  彰化縣政府
代  表  人  乙○○
上列當事人間更正土地登記事件，上訴人對於中華民國95年12月
29日臺中高等行政法院95年度訴字第501號判決，提起上訴，本
院判決如下：
    主  文
上訴駁回。
上訴審訴訟費用由上訴人負擔。
    理  由
一、緣坐落彰化縣彰化市○○段301地號土地，係屬上訴人及其
    他共有人共7人共有，於民國（下同）78年間因道路用地徵
    收經彰化縣彰化地政事務所（下稱彰化地政事務所）逕為分
    割，而增加同段301-3地號土地（下稱系爭土地），登記為
    需用土地人彰化縣彰化市公所（下稱彰化市公所）所有。至
    91年間共有人就同段300-1地號（原判決誤載為300地號）及
    300-5地號土地訴請法院判決分割共有物，嗣成立訴訟上和
    解，上訴人同意將所有分割後之同段301地號土地應有部分
    面積併同出賣予其他共有人，因而登記所有權人為訴外人周
    瑞彬、周永安、錢周玉絲等3人（下稱周瑞彬等3人），嗣上
    訴人申請地籍圖謄本自行量算，發覺同段301地號土地及系
    爭土地之登記面積有誤，向彰化地政事務所申請查明更正，
    經其查明檢核結果，該2筆地號土地面積計算確有誤，已徵
    收之系爭土地，徵收時登記面積為0.0183公頃，應更正為0.
    0171公頃，另同段301地號土地登記面積為0.0010公頃，應
    更正為0.0022公頃，因案涉後續更正徵收溢領之補償費繳回
    處理事宜，且同段301地號土地之所有權人已辦移轉，現登
    記為周瑞彬等3人所共有，是彰化地政事務所乃通知上訴人
    及該2筆地號土地徵收前後土地所有權人協調，惟經多次協
    調皆無法達成協議，92年4月上訴人向被上訴人陳情，要求
    更正後增加之面積，應回復所有權應有部分登記予上訴人所
    有，被上訴人先後於92年4月29日、5月5日、5月14日及5月
    22日以彰化縣政府府地測字第0920074607號、0920081069號
    、0920087032號、0920093081號函復上訴人，本案僅係地籍
    圖面積之誤謬，登記面積更正之權益屬登記簿所記載之所有
    權人所有，上訴人已移轉其所有權，其要求回復所有權顯與
    規定未合，嗣彰化縣議會、監察院、內政部分別轉上訴人之
    陳情，被上訴人分別再於92年6月19日、6月25日及7月7日，
    以彰化縣政府府地測字第0920109609號、0920115418號、09
    20120309號函復上訴人，並請彰化地政事務所再予協調處理
    ，彰化地政事務所即函復上訴人已依內政部93年8月編印之
    「土地徵收作業手冊」第四章更正徵收之作業規定，將相關
    更正徵收資料函送需用土地人彰化市公所辦理相關更正徵收
    事宜，經被上訴人報奉內政部93年7月2日台內地字第093000
    9806號函准予更正徵收，被上訴人即依據內政部之函示辦理
    公告，並請原徵收土地所有權人繳回溢領之補償費，上訴人
    於繳回系爭土地溢領之補償費後，即一再陳情要求回復系爭
    土地上訴人原有應有部分之土地權利，至95年3月17日上訴
    人再提出陳情，經被上訴人以95年3月23日府地測字第95005
    2792號函，請彰化地政事務所再協調處理，上訴人對該函不
    服，向內政部提起訴願，經訴願決定不受理後，遂提起本件
    行政訴訟。
二、上訴人起訴主張系爭土地原屬上訴人所有，於78年間因公用
    徵收而登記為彰化市公所所有，嗣經上訴人查覺徵收面積有
    誤向被上訴人陳情，由被上訴人報請內政部核准更正徵收面
    積，上訴人並已繳回該部分之徵收補償款，惟被上訴人迄未
    將系爭土地應有部分回復登記上訴人所有，為此請求判命被
    上訴人辦理系爭土地更正徵收並塗銷徵收登記回復登記上訴
    人所有云云。被上訴人則以系爭土地辦理徵收後，上訴人與
    其他共有人就其他共有土地（即同段300-1、300-5地號土地
    ）成立訴訟上和解，系爭土地原由同段301地號土地分割而
    來，該301地號土地現分歸他共有人所有，上訴人未保有該
    筆土地之所有權，故系爭土地實應返還現土地所有權人，為
    此被上訴人因而一再函請彰化地政事務所協調，該函並非行
    政處分等語，資為抗辯。
三、原審斟酌全辯論意旨及調查證據之結果，以：行政訴訟法第
    5條第1項所稱之「法定期間」應作為而不作為，如法律無特
    別規定，依訴願法第2條第2項規定，其期間為2個月。本件
    上訴人於92年4月起即一再向被上訴人陳情，要求系爭土地
    更正後增加之面積，應回復上訴人應有部分之權利登記予上
    訴人所有，自屬向被上訴人依法申請之案件，被上訴人迄未
    為准駁之決定，顯已逾2個月之期間不作為，上訴人認其權
    利受侵害，依上開法律之規定，自得提起訴願，本件訴願決
    定謂上訴人係就非行政處分提起訴願，而為訴願不受理之決
    定，自屬違背法令。惟依土地法第39條及土地登記規則第3
    條第1項規定，上訴人請求塗銷土地徵收登記並為回復所有
    權登記，應由土地所在地之直轄市、縣（市）地政機關或登
    記機關辦理。被上訴人並非登記機關，上訴人訴請被上訴人
    應塗銷系爭土地徵收登記並為回復上訴人應有部分之登記，
    顯然當事人不適格。本件訴願決定以上訴人之訴，係對非行
    政處分為之，於法固有不合，惟上訴人既已提起訴願，則本
    件即非屬未經訴願之案件，依法原審法院對之即得予以審理
    。因上訴人之訴有當事人不適格之違法，則上訴人之訴即屬
    顯無理由，因而逕以判決駁回其訴。
五、上訴意旨復執前詞，並主張：上訴人依據土地徵收條例第50
    、51條規定，請求被上訴人回復上訴人系爭土地應有部分之
    登記，於法有據，且上訴人係向縣市主管機關（即被上訴人
    ）請求，並無當事人不適格情事，原審引用法條錯誤，自屬
    違背法令云云。
六、本院按：土地登記，由直轄市或縣（市）地政機關辦理之。
    但各該地政機關得在轄區內分設登記機關，辦理登記及其他
    有關事項，土地法第39條定有明文。另依土地登記規則第3
    條第1項規定：「土地登記，由土地所在地之直轄市、縣（
    市）地政機關辦理之。但該直轄市、縣（市）地政機關在轄
    區內另設或分設登記機關者，由該土地所在地之登記機關辦
    理之。」經查，本件上訴人以系爭土地於78年間因公用徵收
    而登記為彰化市公所所有，嗣經上訴人查覺徵收面積有誤，
    向被上訴人陳情，由被上訴人報請內政部核准更正徵收面積
    ，上訴人並已繳回該部分之徵收款，惟被上訴人迄未將系爭
    土地應有部分回復登記上訴人所有，乃請求判命被上訴人應
    將系爭土地應有部分14分之3，塗銷徵收登記，回復登記上
    訴人所有，因塗銷登記為土地登記之一，且被上訴人在轄區
    內設有登記機關，依首揭說明，應由土地所在地之登記機關
    辦理。又各縣市地政事務所係隸屬於縣市政府之獨立機關，
    非縣市政府之內部單位（本院54年判字第55號判例參照），
    從而，原判決認上訴人以被上訴人為被告，提起本件訴訟，
    其訴顯無理由，逕以判決駁回其訴，洵無不合。上訴論旨，
    仍執前詞，指摘原判決違背法令，求予廢棄，為無理由，應
    予駁回。
七、據上論結，本件上訴為無理由。依行政訴訟法第255條第1項
    、第98條第1項前段，判決如主文。
中    華    民    國    98    年    2     月    12    日
                    最高行政法院第六庭
                        審判長法官  吳  明  鴻
                              法官  林  文  舟
                              法官  林  茂  權
                              法官  侯  東  昇
                              法官  黃  秋  鴻
以  上  正  本  證  明  與  原  本  無  異
中    華    民    國    98    年    2     月    13    日
                              書記官  葛  雅  慎


司法院資訊處製作；財團法人民間司法改革基金會備份。
